臺灣高等法院民事判決　　　　　　　 93年度上更(一)字第240號
上　訴　人　行政院衛生署胸腔病院
法定代理人　黃瑞明
訴訟代理人　張義祖律師
被 上訴 人　甲○○
　　　　　　乙○○
訴訟代理人　賴玉梅律師
　　　　　　周福珊律師
上列當事人間請求確認債權存在事件，上訴人對於中華民國91年
9月12日臺灣臺北地方法院91年度訴字第159號第一審判決提起上
訴，經最高法院第一次發回更審，本院於中華民國94年6月14日
言詞辯論終結，判決如下：
    主      文
原判決廢棄。
被上訴人在第一審之訴及假執行之聲請均駁回。
第一、二審及發回前第三審訴訟費用由被上訴人負擔。
    事實及理由
一、被上訴人主張：訴外人翟宗建於民國（下同）87年11月17日
    簽發到期日為89年12月15日、面額新台幣（下同）258萬元
    之本票予被上訴人乙○○，並於87年11月21日簽發到期日為
    89年11月21日、面額270萬元之本票（與上開本票以下合稱
    系爭本票）予被上訴人甲○○，連同本息，翟宗建共積欠被
    上訴人甲○○3,037,500元，積欠被上訴人乙○○258萬元。
    又翟宗建為坐落台北縣深坑鄉萬順寮67-1建號建物及其基地
    之共有人，於89年7月間將上開建物出租予上訴人，租期自
    89年7月24日起至91年7月23日止，故翟宗建對上訴人有租金
    債權。被上訴人為保全債權，乃向原法院聲請假扣押，經原
    法院於90年1月3日對上訴人核發扣押命令（下稱系爭扣押命
    令），扣押翟宗建對上訴人之租金債權。詎上訴人於收受扣
    押命令後，於90年1月16日以翟宗建業將其對上訴人之租金
    債權讓與訴外人第一商業銀行萬隆分行（下稱第一銀行）為
    由，向執行法院聲明異議，被上訴人乃依法訴請確認翟宗建
    對上訴人之租金債權存在，並經原法院以90年訴字第1839號
    判決確認翟宗建對上訴人之第三期租金債權於5,617,500元
    之範圍內存在（下稱前訴訟）。嗣被上訴人對於翟宗建取得
    執行名義，遂聲請原法院調上開假扣押卷執行，經執行法院
    於90年11月8日核發移轉命令（下稱系爭移轉命令），將翟
    宗建對上訴人之租金債權，分別於3,037,500元及258萬元之
    範圍內移轉於被上訴人甲○○、乙○○，詎上訴人復對該系
    爭移轉命令聲明異議，為此乃依強制執行法第120條第2項規
    定提起本件訴訟，請求判命上訴人如數給付，並加付法定遲
    延利息等語。原審為被上訴人勝訴之判決，被上訴人對於上
    訴人之上訴則聲明駁回上訴。
二、上訴人則以：被上訴人應先證明其系爭本票債權存在，始得
    為本件請求，而翟宗建怠於主張被上訴人之本票債權不存在
    ，故上訴人得代位主張。又翟宗建對於上訴人雖有第三期租
    金債權6,530,171元，惟依土地法第99條規定，押租金超過
    二個月租金總額者，得以超過部分抵付租金，是上訴人自得
    主張以翟宗建所收押租金抵付租金。又翟宗建尚積欠稅款
    4,951,327元，該稅款應優先於被上訴人之債權，是扣除上
    訴人得抵付之押租金後，餘款已不足支付上開稅額，故翟宗
    建對上訴人已無租金債權存在，被上訴人本件請求自為無理
    由等語，資為抗辯。原審為上訴人敗訴之判決，上訴人不服
    ，提起第二審上訴，經發回前本院判決駁回其上訴，上訴人
    復提起第三審上訴，經最高法院將發回前本院所為判決廢棄
    ，並發回本院更為審理。上訴人於本院則聲明：(一)原判決廢
    棄。(二)被上訴人於第一審之訴駁回。
三、被上訴人主張其持有翟宗建所簽發之系爭本票，於89年12月
    22日執以主張翟宗建積欠被上訴人甲○○3,037,500元、積
    欠被上訴人乙○○258萬元，而向原法院聲請對翟宗建為假
    扣押，經原法院以89年度裁全字第8746號裁定准被上訴人供
    擔保後得對翟宗建之財產於上開債權額範圍內為假扣押，被
    上訴人乃依該裁定供擔保後聲請假扣押執行，經原法院以90
    年度執全字第22號受理在案，並於90年1月3日核發系爭扣押
    命令，扣押翟宗建對上訴人之租金債權，上訴人於90年1 月
    3日收受系爭扣押命令後，於90年1月16日以翟宗建業將租金
    債權讓與第一銀行為由而向執行法院聲明異議。被上訴人乃
    提起前訴訟，並經判決確認翟宗建對上訴人之第三期租金債
    權於5,617,500元之範圍內存在確定。又被上訴人甲○○執
    其持有之上開本票聲請法院裁定准予強制執行，經原法院以
    89年度票字第44221號裁定准予強制執行，被上訴人嗣又分
    別持系爭本票向台灣板橋地方法院（下稱板橋地院）聲請核
    發支付命令，並經該法院於90年3月22日分別以90年促字第
    13772號、90年促字第13773號核發支付命令確定。被上訴人
    甲○○即執上開本票裁定為執行名義，被上訴人乙○○則持
    上開支付命令為執行名義，分別對翟宗建之財產聲請強制執
    行無效果，經原法院先後於90年6月29日以北院文90民執辛
    字第12293號、於90年7月23日以北院文90民執辛字第14768
    號核發債權憑證予被上訴人，被上訴人於前訴訟判決確定後
    ，復執上開債權憑證為執行名義，聲請執行法院調上開假扣
    押卷執行，執行法院乃於90年11月8日核發系爭移轉命令，
    將翟宗建對於上訴人之租金債權，於被上訴人所主張上開債
    權額範圍內分別移轉予被上訴人，上訴人復於90年11月20
    日向執行法院聲明異議等情，為上訴人所不爭執，並有系爭
    本票、原法院89年度裁全字第8746號裁定、提存書、執行命
    令、執行處通知書、聲明異議狀、原法院90年訴字第1839號
    判決、確定證明書、支付命令及確定證明書等件附卷為證（
    見原法院90年補字第862號卷第11至18、23、24、28至34頁
    ，原審卷第39至42頁），且經本院調閱上開執行案卷查明屬
    實，堪信為真正。
四、按債務人對於支付命令未於法定期間合法提出異議者，支付
    命令與確定判決有同一之效力；除別有規定外，確定之終局
    判決就經裁判之訴訟標的，有既判力，民事訴訟法第521條
    第1項、第400條第1項分別定有明文。又按確定判決之既判
    力，固以訴訟標的經表現於主文判斷事項為限，判決理由並
    無既判力，但法院於判決理由中，就訴訟標的以外，當事人
    主張之重要爭點，本於當事人辯論之結果已為判斷時，對此
    重要爭點所為之判斷，除有顯然違背法令，或當事人已提出
    新訴訟資料，足以推翻原判斷之情形外，應解為在同一當事
    人就該已經法院判斷之重要爭點，不得作相反之主張或判斷
    ，始符民事訴訟上誠信原則。查被上訴人甲○○除就系爭本
    票持向原法院聲請裁定准予強制執行外，被上訴人亦分別持
    系爭本票聲請法院核發支付命令確定之事實，已於前述。則
    依上開規定，該支付命令即與確定判決有同一之效力，翟宗
    建就其對於被上訴人有系爭本票債務存在一事，即不得再予
    爭執，是上訴人亦無從代位翟宗建再為爭執。何況上訴人於
    前訴訟審理中，就被上訴人主張對翟宗建有系爭本票債權存
    在之事實並不爭執（參見原法院90年訴字第1839號判決第3
    頁所載－附於原法院90年補字第862號卷第29頁），基於上
    述說明及禁反言原則，上訴人自不得復於本件訴訟否認被上
    訴人對於翟宗建之上開債權存在，是上訴人主張被上訴人應
    先主張及證明其對翟宗建之系爭本票債權確屬存在，始得為
    本件請求云云，自不可採。上訴人雖又主張上開支付命令之
    金額與被上訴人本件請求金額不符，是不得據以主張本件債
    權存在等語。惟查，依上開支付命令及債權憑證所載，被上
    訴人甲○○對翟宗建之債權額均記載為本金270萬元及自87
    年11月21日起至清償日止按年息6%計算之利息；被上訴人乙
    ○○對翟宗建之債權額均記載為本金258萬元及自89年12月
    15日起至清償日止按年息6%計算之利息；而被上訴人本件請
    求之金額，核與系爭移轉命令所載移轉債權額相符，而依系
    爭移轉命令所載，被上訴人受移轉之債權額為3,037,500元
    （含主債權270萬元及自87年11月21日起至89年10月21日止
    按年息6%計算之利息），被上訴人乙○○受移轉之債權額為
    258萬元（見原法院90年補字第862號卷第31頁），核與上開
    支付命令所載債權額並無不符，是上訴人上開主張顯有誤會
    ，而不可取。
五、按以現金為租賃擔保之金額，不得超過二個月房屋租金之總
    額；已交付之擔保金，超過前項限度者，承租人得以超過之
    部分抵付房租，土地法第99條定有明文。又依民法第340條
    規定，受債權扣押命令之第三債務人，於扣押後，始對其債
    權人取得債權者，不得以其所取得之債權與受扣押之債權為
    抵銷。經查：
  (一)依上訴人於89年10月1日與翟宗建等人所訂立之租賃契約書
    （下稱系爭租約－見原審卷第17至23頁），其承租標的物係
    台北縣深坑鄉萬順寮67號、67-1號、68號、68-1號4棟建物
    之1樓、3樓、5樓、6樓、7樓、8樓全部，出租人記載為「翟
    宗建、謝進華、王港濱等七人」，由翟宗建、謝進華、王港
    濱代表簽約，而對照該租約所附承租大樓面積明細表所示，
    上開建物之所有人分別為翟宗建、謝進華、王港濱、羅馬素
    鑾、黃世明、劉貴生、黃啟忠等七人，其中羅馬素鑾、黃世
    明、劉貴生、黃啟忠並均出具委託書授權翟宗建代理處理上
    開租賃事宜，亦有委託書附卷為憑（見本院91年度上字第
    897號卷第105至108頁），是堪認系爭租約之出租人為翟宗
    建、謝進華、王港濱、羅馬素鑾、黃世明、劉貴生、黃啟忠
    等七人，非僅翟宗建一人，亦非翟宗建、謝進華、王港濱三
    人。又依系爭租約第1條租賃標的物約定：「甲方（即出租
    人）將坐落．．．全部出租乙方（即上訴人）使用，上開出
    租面積共計2589.64坪．．．」；第4條租金計算及付款方式
    約定：「一每坪每月租金為新台幣壹仟肆佰元。二．．．第
    三期（91年度)之租金新台幣貳仟肆佰肆拾萬貳仟捌佰陸拾
    元，分別於乙方完成預算程序後，於期初一次全數給付甲方
    。三乙方依前期租賃契約，業交付甲方收訖之押金新台幣壹
    仟伍佰萬元整，悉數轉為本契約之押金。該押金於租賃關係
    消滅時，甲方應一次全數無息退還乙方」。另依系爭租約所
    附承租大樓面積明細表所載，翟宗建所有出租建物之面積合
    計為691.85坪，則依該面積與租賃物全部面積之比例計算，
    翟宗建對上訴人之第三期租金額合計應為6,530,171元（
    691.85÷2589.64×24,442,860＝6,530,171，小數點以下四
    捨五入），其每月租金額應為968,590元（1400×691.85＝
    968,590）。
  (二)被上訴人主張依上訴人於90年3月12日所提聲明異議函所示
    ，上訴人已自認應付翟宗建第三期租金為16,377,294元等語
    ，惟為上訴人所否認，並主張該租金額係包括翟宗建及其他
    出租人之租金等語。查上訴人上開聲明異議函固記載：「本
    局租用翟宗建君坐落．．．等房舍案，第三期應付租金新台
    幣壹仟陸佰參拾柒萬柒仟貳佰玖拾肆元整，惟本局曾於90年
    1月8日接獲第一商業銀行萬隆分行（90）一萬隆字第一號來
    文，敘明該行與翟宗建業於90年1月4日簽訂與本局租賃契約
    租金之『債權讓與契約書』，已將本局應給付翟君之第三期
    租金讓與該分行．．．」，而所附90年1月20日90慢防總字
    第0119號函亦記載：「本局應付翟宗建君第三期之九十一年
    租金，共計新台幣壹仟陸佰參拾柒萬柒仟貳佰玖拾肆元，惟
    應先代扣除應扣款項，餘額將依出租人翟宗建君來函申請，
    匯入貴分行．．．翟宗建帳戶」（見見原法院90年補字第
    862號卷第24、25頁）。惟查，翟宗建於89年12月4日訂立二
    份債權讓與契約書，約定將其對上訴人之第1期租金債權額
    10,697,061元及第2期租金債權額29,150,016元讓與第一銀
    行，嗣又於90年1月4日訂立債權讓與契約書，約定將其對上
    訴人之第3期租金債權額16,377,294元讓與第一銀行，此有
    該債權讓與契約書在卷可稽（見原法院90年補字第862號卷
    第20、21、27頁）。而依上訴人89年12月15日89慢防總字第
    5928號函覆第一銀行所載：「本局應付翟宗建君（含馬素鑾
    君、黃世明君及黃啟忠君）89年及90年兩期租金，共計參仟
    玖佰捌拾肆萬柒仟柒拾陸元正．．．本局將依出租人翟宗建
    局來函申請，分89年及90年兩期匯入貴行．．．翟宗建帳戶
    」（見見原法院90年補字第862號卷第22頁），復參照系爭
    租約所附承租大樓面積明細表所載羅馬素鑾、黃世明及黃啟
    忠所有出租建物面積核算彼等之租金額，上開16,377,294
    元租金額應係包括翟宗建、羅馬素鑾、黃世明及黃啟忠等人
    之第三期租金額在內（參見原審卷第24頁91年度租金及押租
    金分配表所示）。是被上訴人僅依上訴人90年3月12日所提
    聲明異議函所載，遽認上訴人已自認應付翟宗建第三期租金
    額為16,377,294元云云，尚不足採。
  (三)查上訴人依系爭租約交付押租金1500萬元予出租人之事實，
    為被上訴人所不爭執，並有系爭租約在卷為憑，堪信為真正
    。則依翟宗建出租建物面積比例計算，翟宗建受領之押租金
    為4,007,410元（691.85÷2589.64×15,000,000＝
    4,007,410，小數點以下四捨五入）。則扣除2個月租金額後
    ，上訴人得主張抵付租金之超額押租金數額為2,070,230元
    （4,007,410－968,590×2＝2,070,230），是翟宗建就系爭
    租約之第3期租金債權額經扣抵後之餘額為4,459,941元（
    6,530,171－2,070,230＝4,459,941）。又依系爭租約約定
    ，翟宗建等出租人應於租賃關係消滅時返還押租金予上訴人
    ，而系爭租約於91年7月23日因租期屆滿而終止，此為上訴
    人所自認（見本院91年度上字第897號卷第29頁），是上訴
    人於91年7月23日始得請求翟宗建返還上開以2個月租金額計
    算之押租金，則依民法第340條規定，上訴人就此部分押租
    金自不得主張與扣押租金債權抵銷。
  (四)被上訴人又主張依土地法第99條規定之立法意旨，該條規定
    限於城市地方供住宅用之房屋始有適用，故上訴人不得主張
    以超額押租金抵付租金。且依系爭租約所定給付租金方式，
    應認上訴人與出租人於訂約之初即有不得以押租金抵付租金
    之合意。況上訴人於系爭租約簽訂前，曾與翟宗建等人簽訂
    較早租賃契約，而於該租約期滿即將換簽系爭契約之前，上
    訴人原考慮租金給付方式或採由出租人繼續保留上訴人依舊
    約已交付之押租金，租金另行支付，或採原押租金抵銷部分
    租金，不足部分另行支付租金，嗣於訂立系爭契約時既係採
    前者方式付租，顯見上訴人已明白放棄以押租金抵付租金之
    權利，故上訴人不得於本件訴訟中再行主張，否則即有違誠
    信原則，而有權利濫用情事等語，並提出上訴人89年8月30
    日89年慢防總字第4440號函為證（見原審卷第109、110頁）
    。惟查，依土地法第99條規定及其立法理由，並未區分承租
    房屋係供住宅使用或非住宅使用，是被上訴人主張該條規定
    限於供住宅使用之房屋始有適用，尚屬無據。又系爭租約關
    於租金之給付方式固約定於期初一次付清，惟於上訴人未給
    付租金之前，上訴人均得主張依土地法第99條規定以超額押
    租金扣抵租金，且此權利於系爭租約於89年10月1日簽訂後
    即得行使，故不因其後執行法院扣押翟宗建對上訴人之租金
    債權而受影響。另上訴人於簽訂系爭契約前，就租金部分固
    曾考慮採行以原押租金抵銷部分租金方式給付，嗣於簽訂系
    爭租約時則決定由出租人繼續保留上訴人前已交付之押租金
    ，而由上訴人另行支付租金方式，然此僅係有關上訴人如何
    議定租約內容事項，尚難據此即謂上訴人已拋棄以押租金抵
    付租金之權利，亦難據以認定上訴人有就不以押租金抵付租
    金一事與出租人達成合意。是被上訴人此部分之主張亦不足
    採。
六、次按實施查封後，債務人就查封物所為移轉、設定負擔或其
    他有礙執行效果之行為，對於債權人不生效力；又扣押命令
    送達於第三人時發生效力，無第三人者，送達於債務人時發
    生效力，強制執行法第51條第2項、強制執行法第118條第2
    項前段分別定有明文。查系爭扣押命令於90年1月3日送達於
    上訴人，已於前述，則依上開規定，上訴人自90年1月3日起
    就翟宗建之租金債權即不得對翟宗建清償，亦不得代翟宗建
    向其他債權人而為清償。又查，被上訴人主張上訴人於90年
    2月8日代翟宗建向訴外人中國國際商業銀行清償3,022,745
    元之事實，並提出國庫支票為證（見原審卷第93 頁），則
    上訴人倘確有此代翟宗建清償債務之行為，即屬有礙於被上
    訴人本件執行之效果，是被上訴人主張上訴人上開行為對其
    不生效力，自屬有據，故上訴人上開代為清償之金額尚不得
    於本件租金債權中予以扣除。
七、又按稅捐之徵收，優先於普通債權，稅捐稽徵法第6條第1項
    定有明文。查法務部行政執行署板橋行政執行處（下稱板橋
    行政執行處）於90年5月30日，以翟宗建欠稅合計5,536,437
    元（含本稅4,951,327元及滯納費用585,110元）為由核發執
    行命令，執行翟宗建對上訴人之租金債權，該執行命令並於
    90年6月6日送達上訴人，此為上訴人所自認，並有該執行命
    令在卷為憑（見原審卷第25、34頁），則上開租金債權既先
    後經被上訴人及稅捐機關聲請執行，執行法院自應依法分配
    ，且依上開規定，翟宗建所欠稅款應優先於被上訴人之普通
    債權而受分配。則如前述，翟宗建對上訴人之租金債權經扣
    抵後餘4,459,941元，尚不足以支付上開稅款，自無餘額可
    供分配予被上訴人。
八、綜上所述，翟宗建對上訴人之第3期租金債權經以超額押租
    金扣抵後，已不足支付板橋行政執行處執行之稅款，故已無
    餘額可供被上訴人受償，是執行法院核發系爭移轉命令，將
    翟宗建對上訴人之第3期租金債權移轉予被上訴人，以清償
    翟宗建對被上訴人所負債務，自有違誤，上訴人據以聲明異
    議，於法並無不合。是被上訴人依系爭移轉命令請求上訴人
    為本件給付，即屬無據，不應准許，其假執行之聲請亦因失
    所附麗，應併予駁回。從而，原審為上訴人敗訴之判決，判
    命上訴人如數給付，並依聲請為假執行宣告，尚有未洽，上
    訴意旨指摘原判決不當，求予廢棄改判，為有理由，應予准
    許。
九、兩造其餘攻擊防禦方法核與本件訴訟結果不生影響，爰不予
    逐一論述，併此敘明。
十、據上論結，本件上訴為有理由，依民事訴訟法第450條、第
    78條、第85條第1項前段，判決如主文。
中　　華　　民　　國　　94　　年　　6　　月　　28　　日
　　　　　　　　　民事第四庭審判長法　官  張劍男
　　　　　　　　　　　　　        法　官  蔡芳齡
　　　　　　　　　　　　　        法　官  彭昭芬
正本係照原本作成。
如不服本判決，應於收受送達後20日內向本院提出上訴書狀，其
未表明上訴理由者，應於提出上訴後20日內向本院補提理由書狀
（均須按他造當事人之人數附繕本）上訴時應提出委任律師或具
有律師資格之人之委任狀；委任有律師資格者，另應附具律師資
格證書及釋明委任人與受任人有民事訴訟法第466條之一第一項
但書或第二項（詳附註）所定關係之釋明文書影本。
中　　華　　民　　國　　94　　年　　6 　　月　　29　　日
　　　　　　　　　　　　　　　　　書記官  丁華平
附註：
民事訴訟法第四百六十六條之一（第一項、第二項）：
對於第二審判決上訴，上訴人應委任律師為訴訟代理人。但上訴
人或其他法定代理人具有律師資格者，不在此限。
上訴人之配偶、三親等內之血親、二親等內之姻親，或上訴人為
法人、中央或地方機關時，其所屬專任人員具有律師資格並經法
院認為適當者，亦得為第三審訴訟代理人。
